【裁判字號】    98,訴緝,485
【裁判日期】    981130
【裁判案由】    妨害兵役
【裁判全文】
臺灣臺中地方法院刑事判決             98年度訴緝字第485號
公  訴  人  臺灣臺中地方法院檢察署檢察官
被      告  甲○○
上列被告因妨害兵役案件，經檢察官提起公訴（86年度偵字第
8181號），本院判決如下：
    主    文
本件免訴。
    理    由
一、公訴意旨略以：被告甲○○係役齡男子，原住臺中市西區○
    ○○○街98號，竟於民國85年間某日，遷出上開處所後，無
    故不依規定申報，致使臺中市政府86年2 月4 日所發指定應
    於86年3 月3 日前往成功嶺入營服役之徵集令，無法送達，
    致未能辦理身家調查、徵兵檢查及抽籤徵集。因認被告涉有
    妨害兵役治罪條例第3 條第5 款之罪嫌云云。
二、經查：
  (一)按案件時效已完成者，應諭知免訴之判決，且得不經言詞辯
    論為之，刑事訴訟法第302 條第2 款、第307 條分別定有明
    文。又被告於行為後，刑法業於94年2 月2 日修正公布，並
    自95年7 月1 日起施行，其中與本案有關之刑法第2 條、第
    80條、第81條與第83條，均有所修正。而按行為後法律有變
    更者，適用行為時之法律；但行為後之法律有利於行為人者
    ，適用最有利於行為人之法律，現行刑法第2 條第1 項即有
    明定。此條規定乃與刑法第1 條罪刑法定主義契合，以貫徹
    法律禁止溯及既往原則，係規範行為後法律變更所生新舊法
    律比較適用之準據法，是刑法第2 條本身雖經修正，但刑法
    第2 條既屬適用法律之準據法，本身並無比較新舊法之問題
    ，應一律適用裁判時即現行刑法第2 條規定，以定其適用之
    刑罰法律。
  (二)其次，修正前、後之刑法第80條第1 項關於追訴權時效期間
    之規定，兩者有所不同，觀諸修正後該條項規定：「追訴權
    ，因下列期間內未起訴而消滅：一、犯最重本刑為死刑、無
    期徒刑或10年以上有期徒刑之罪者，30年。二、犯最重本刑
    為3 年以上10年未滿有期徒刑之罪者，20年。三、犯最重本
    刑為1 年以上3 年未滿有期徒刑之罪者，10年。四、犯最重
    本刑為1 年未滿有期徒刑、拘役或罰金之罪者，5 年。」；
    修正前則為：「追訴權，因左列期間內不行使而消滅：一、
    死刑、無期徒刑或10年以上有期徒刑者，20年。二、3 年以
    上10年未滿有期徒刑者，10年。三、1 年以上3 年未滿有期
    徒刑者，5 年。四、1 年未滿有期徒刑者，3 年。五、拘役
    或罰金者，1 年。」，可知修正後刑法第80條第1項 所定追
    訴權時效之期間較長，意即行為人因有刑事犯罪須受訴追之
    期限較久，自屬不利於行為人。茲比較修正前、後刑法第80
    條第1 項結果，應以修正前規定為有利於行為人。
  (三)再者，依修正前刑法第83條及司法院29年院字第1963號解釋
    意旨，被告於審判中因逃匿經通緝後，審判程序不能繼續者
    ，其追訴權時效自通緝時起，停止進行，至停止時間達於修
    正前刑法第80條第1 項各款所定期間4 分之1 後，停止原因
    始消滅，時效繼續進行，其時效之停止，自停止原因消滅之
    日起，與停止前已經過之期間，一併計算；且於檢察官開始
    偵查時起至提起公訴，以及起訴後至通緝前之審理中，其追
    訴權均無不行使之情形，亦不生時效進行之問題（司法院大
    法官釋字第138 號解釋、最高法院82年度第10次刑事庭決議
    意旨參照）；至修正後規定，除參酌前揭解釋暨決議本旨，
    明定追訴權時效之停止與停止原因視為消滅之事由外，至時
    效停止原因消滅後，應一併計算停止原因發生前及消滅後經
    過期間之規定，則與修正前同條項所定者相同。第以，修正
    前刑法第81條有關修正前刑法第80條第1 項各款追訴權時效
    期間計算標準之規定，亦有因修正後刑法第80條增列「犯最
    重本刑」之文字，而於95年7 月1 日併予修正刪除。徵諸現
    行刑法第2 條第1 項之「從舊、從輕」原則，本件關於追訴
    權時效之認定，應適用有利於行為人之修正前刑法第80條第
    1 項規定，且依「擇用整體性原則」（最高法院27年上字第
    26 15 號判例參照），就追訴權時效之停止進行，以及其期
    間、計算等判斷，自應整體適用修正前刑法第81條、第83條
    之規定。
  (四)經查，被告甲○○被訴於85年間涉犯妨害兵役治罪條例第3
    條第5 款罪嫌（按妨害兵役治罪條例雖有於91年6 月26日、
    95年5 月30日先後2 次修正，然本案被告經提起公訴，其所
    犯法條之構成要件、法定本刑等實質罪罰事項，則均未修正
    變更），其最重本刑為5 年以下有期徒刑之罪，其追訴權時
    間為10年，其犯罪行為成立日為臺中市政府86年2 月4 日所
    發徵集令無法送達之時間（參臺灣高等法院87年法律座談彙
    編）即86年2 月5 日（見偵查卷第4 頁之臺中市西區役男徵
    集令無法送達報告書），是以86年2 月5 日為犯罪行為成立
    日開始起算，經加計檢察官自86年4 月10日開始偵查本案，
    有臺灣臺中地方法院檢察署收文戳在卷可佐（見偵查卷第2
    頁），暨偵查終結起訴繫屬本院審理，迄本院發布通緝日即
    86年8 月29日止之期間（合計4 月21日，此期間不生時效進
    行之問題），再加計因被告通緝，致本案審判程序不能開始
    ，而停止追訴權時效進行持續所達上開追訴權時效期間之4
    分之1 期間（即2 年6 月）後，被告所犯前開妨害兵役治罪
    條例罪之追訴權時效，計至98年11月24日時效完成，揆諸前
    開規定，爰不經言詞辯論，逕為諭知免訴之判決。
據上論斷，應依刑事訴訟法第302 條第2 款、第307 條，判決如
主文。
中    華    民    國    98    年    11    月    30    日
                  刑事第十五庭審判長法  官  江奇峰
                                    法  官  郭書豪
                                    法  官  廖純卿
以上正本證明與原本無異。
如不服本判決應於收受判決後10日內向本院提出上訴書狀，並應
敘述具體理由；其未敘述上訴理由者，應於上訴期間屆滿後20日
內向本院補提理由書（均須按他造當事人之人數附繕本）「切勿
逕送上級法院」。
                                    書記官  柳寶倫
中    華    民    國    98    年    11    月    30    日


司法院資訊處製作；財團法人民間司法改革基金會備份。
